臺灣高等法院刑事裁定
110年度毒抗字第1137號
抗  告  人
即  被  告  張世昌



上列抗告人因違反毒品危害防制條例案件，不服臺灣臺北地方法
院中華民國110年7月7日裁定（110年度毒聲字第671號），提起
抗告，本院裁定如下：
    主  文
抗告駁回。                                             
    理  由
一、原裁定意旨略以：抗告人即被告甲○○於民國110年1月14 日
    晚間10時30分前某時許，在臺北市○○區○○○路0號臺北車站某
    處公廁内，以將第二級毒品甲基安非他命置於玻璃球吸食器
    内燒烤後，吸食所產生煙霧之方式，施用第二級毒品甲基安
    非他命1次之事實，業據被告於警詢時坦承不諱，且被告為
    警依法採尿送驗，鑑驗結果確呈安非他命及甲基安非他命陽
    性反應乙情，有採尿同意書、慈濟大學濫用藥物檢驗中心11
    0年1月28日慈大藥字第1100128008號函及所附檢體編號相符
    之檢驗總表各1份在卷可稽。被告施用第二級毒品甲基安非
    他命之犯行，應堪認定。又被告前於94年間因施用毒品案件
    ，經裁定送觀察、勒戒後，於95年1月17日因無繼續施用之
    傾向而出所，則本案距被告前次觀察、勒戒執行完畢已逾3
    年，應依毒品危害防制條例第20條第3項、第1項規定施以觀
    察、勒戒，檢察官已依卷内資料綜合判斷後聲請裁定被告送
    勒戒處所執行觀察、勒戒，核無不合，應予准許。
二、抗告意旨略以：被告前因酒駕案件判刑5月，於110年1月13
    日通緝歸案，同日被告兄長因罹患癌症去世火化，家母同一
    天失去2個孩子，擔心、恐慌地過日子，懇請鈞長體諒。又
    被告甫於同年6月13日於宜蘭監獄出監，青春歲月都在關，
    被告因怕家母擔心，這趟回來才不到2個月，又收到原裁定
    ，無從跟家母說起，且適逢疫情，使被告出獄後更難找工作
    ，幸而之前雇主得知本人已經出獄，知道被告的情況，其至
    家中問被告是否回去工作，被告遂而回到入獄前之工作崗位
    ，當被告收到原裁定時，也向老闆娘講，然老闆娘因無營業
    登記證，故而無法開在職證明給被告。再者，被告是於收到
    原裁定前一日遞狀向臺灣宜蘭地方檢察署聲請戒癮治療，且
    被告亦需定期至派出所採驗，斷難再吸食毒品。懇請鈞長憐
    恤被告生活之困境，不要再讓被告進去關，被告在外面會慢
    慢回歸一般普通老百姓生活，被告還要照顧65歲之家母，實
    在不忍母親孤單渡日，如今有一份安穩工作對我來說真的是
    得來不易。爰請求撤銷原裁定改以戒癮治療云云。
三、按：
㈠、「犯第10條之罪者，檢察官應聲請法院裁定，或少年法院（
    地方法院少年法庭）應先裁定，令被告或少年入勒戒處所觀
    察、勒戒，其期間不得逾2月。觀察、勒戒後，檢察官或少
    年法院（地方法院少年法庭）依據勒戒處所之陳報，認受觀
    察、勒戒人無繼續施用毒品傾向者，應即釋放，並為不起訴
    之處分或不付審理之裁定；認受觀察、勒戒人有繼續施用毒
    品傾向者，檢察官應聲請法院裁定或由少年法院（地方法院
    少年法庭）裁定令入戒治處所強制戒治，其期間為6個月以
    上，至無繼續強制戒治之必要為止。但最長不得逾1年。依
    前項規定為觀察、勒戒或強制戒治執行完畢釋放後，3年後
    再犯第10條之罪者，適用前2項之規定」，毒品危害防制條
    例第20條第1項至第3項定有明文。該條所定「3年後再犯」
    ，只要本次再犯距最近1次觀察、勒戒或強制戒治執行完畢
    釋放，已逾3年者即屬之，不因其間有無犯第10條之罪經起
    訴、判刑或執行而受影響（最高法院109年度台上大字第382
    6號刑事大法庭裁定意旨參照）。
㈡、毒品危害防制條例第20條第1項關於觀察、勒戒之規定，係屬
    強制規定，除於毒品危害防制條例第21條第1項所稱犯同條
    例第10條之罪者，於犯罪未發覺前，自動向衛生福利部指定
    之醫療機構請求治療，醫療機構免將請求治療者送法院或檢
    察機關之情形；或檢察官審酌個案情形，依同法第24條第1
    項為附完成戒癮治療之緩起訴處分，可排除適用觀察、勒戒
    之程序外，凡經檢察官聲請且符合法定要件者，法院即應據
    以裁定，尚無自由斟酌以其他方式替代或得以其他原因免予
    執行之權。
四、經查：
㈠、被告於前揭時、地，施用第二級毒品甲基安非他命之事實，
    業據被告於警詢時坦承不諱（110年度毒偵字第1800號卷〈下
    稱毒偵卷〉第13頁），且被告為警於110年1月15日凌晨1時21
    分許依法採尿送驗，鑑驗結果確呈安非他命及甲基安非他命
    陽性反應乙情，有採尿同意書、慈濟大學濫用藥物檢驗中心
    110年1月28日慈大藥字第1100128008號函及所附檢體編號相
    符之檢驗總表各1份在卷可稽（見毒偵卷第23頁至第25頁、
    第31頁）。足認被告上開任意性之自白與事實相符，是被告
    施用第二級毒品甲基安非他命之犯行，堪以認定。又被告前
    於94年間因施用毒品案件，經臺灣宜蘭地方法院以94年度毒
    聲字第260號裁定，令入勒戒處所送觀察、勒戒後，嗣因認
    無繼續施用毒品傾向，於95年1月17日執行完畢釋放出所，
    由臺灣宜蘭地方檢察署檢察官以94年度毒偵字第1334號為不
    起訴處分確定等情，有前揭裁定、處分書及本院被告前案紀
    錄表在卷可憑（見毒偵卷第103頁、原審卷第41頁至第43頁
    、本院卷第21頁）。
㈡、被告雖執前詞提起抗告，惟查：
  ⒈按毒品危害防制條例第20條、第24條規定對於「初犯」及「3
    年後再犯」毒癮治療方式，採行「觀察、勒戒」與「緩起訴
    之戒癮治療」並行之雙軌模式，並無「緩起訴之戒癮治療」
    應優先於「觀察、勒戒」之強制規定。且毒品危害防制條例
    所規定之觀察、勒戒處分，其立法意旨在幫助施用毒品者戒
    除毒癮，該處分之性質非為懲戒行為人，而係為消滅行為人
    再次施用毒品之危險性，目的在戒除行為人施用毒品之身癮
    及心癮措施；觀察勒戒係導入一療程觀念，針對行為人將來
    之危險所為預防、矯治措施之保安處分，以達教化與治療之
    目的，可謂刑罰之補充制度，從而毒品危害防制條例本身所
    規定之觀察、勒戒及強制戒治等保安處分，雖兼具剝奪自由
    權利之性質，卻有刑罰不可替代之教化治療作用。是該條例
    規定之觀察、勒戒處分及附命完成戒癮治療之緩起訴處分，
    何者對於施毒者較為有利，端在何種程序可以幫助施用毒品
    之人戒除施用毒品之行為，尚非可由法院逕行認定附命完成
    戒癮治療之緩起訴處分對施用毒品者係較有利。又檢察官是
    否對被告為緩起訴處分，自得本於法條規定及立法目的，妥
    為斟酌、裁量，始予決定；法院原則上應尊重檢察官職權之
    行使，僅為有限之低密度審查，除檢察官之判斷有違背法令
    、事實認定有誤或其裁量有重大明顯瑕疵外，尚不得任意指
    為違法。準此，檢察官對「初犯」或「3年後再犯」施用毒
    品罪行之行為人，究應採行附命完成戒癮治療之緩起訴處分
    ，或向法院聲請觀察、勒戒之處遇措施，要屬檢察官之裁量
    職權，非法院所得介入或審酌，倘檢察官係聲請法院裁定觀
    察、勒戒，法院就其聲請，除檢察官有違法或濫用其裁量權
    之情事外，僅得依法裁定被告令入勒戒處所執行觀察、勒戒
    ，以查其是否仍有施用毒品傾向，尚無自由斟酌以其他方式
    替代之權。本案檢察官向法院聲請觀察、勒戒，自屬檢察官
    職權之適法行使，難認檢察官之判斷有違背法令、事實認定
    有誤或裁量有重大明顯瑕疵之情事，縱被告提出戒癮治療之
    聲請，僅在促請檢察官注意得否予以適用，檢察官並不受被
    告聲請之拘束，法院亦無以其他方式替代或以其他原因免予
    執行之裁量權。從而，原審法院裁定被告應送勒戒處所觀察
    、勒戒，並無違反正當法律程序或違反比例原則裁量違法，
    難謂有被告所指違反合義務性裁量或有違比例原則之情，故
    抗告意旨請求撤銷原裁定云云，並不足採。
　⒉至抗告意旨所稱被告個人及家庭背景因素等事由，要與法院
    是否裁定令入勒戒處所觀察、勒戒之判斷無涉，自不能執為
    免除觀察、勒戒處分之理由，附此敘明。
五、綜上，原裁定以被告確有上開施用第二級毒品甲基安非他命
    之犯行，而依檢察官聲請，裁定令被告入勒戒處所觀察、勒
    戒，核其認事用法，並無違誤，被告執前詞提起本件抗告，
    為無理由，應予駁回。
據上論斷，應依刑事訴訟法第412條，裁定如主文。
中　　華　　民　　國　　110 　年　　8 　　月　　9 　　日
     　　　　　　 刑事第十六庭  審判長法　官  葉騰瑞
                                      法　官  古瑞君
                                      法　官  廖紋妤
以上正本證明與原本無異。
不得再抗告。
                                      書記官  江珮菱
中　　華　　民　　國　　110 　年　　8 　　月　　10　　日